【裁判字號】    97,聲再,6
【裁判日期】    980615
【裁判案由】    聲請再審
【裁判全文】
臺灣臺東地方法院民事裁定               97年度聲再字第6號
再審  原告  乙○○
再審  被告  林務局台東林區管理處
法定代理人  甲○
上列當事人間請求確認土地經營權不存在事件，再審原告對於本
院民國97年10月30日97年度聲再字第5 號確定判決提起再審，本
院裁定如下：
    主  文
再審之訴駁回。
再審訴訟費用新臺幣壹仟元由再審原告負擔。
    理  由
一、按再審之訴，應於30日之不變期間內提起。前項期間，自判
    決確定時起算，判決於送達前確定者，自送達時起算，民事
    訴訟法第500條第1項、第2 項前段定有明文。本院97年度聲
    再字第5 號係於民國97年10月30日判決，因不得上訴而於當
    日確定，再審原告係於97年11月4 日收受上開裁定，並於同
    月12日提起再審之訴，應屬合法，先予敘明。
二、再審原告提起再審意旨略以：本院97年度聲再字第5 號判決
    （下稱系爭判決）就本院96年度聲再字第5 號裁定違反最高
    法院29年上字第385號判例、民事訴訟法第221條第1 項、第
    268條之1 第2項等規定棄而不論，且系爭判決未經言詞辯論
    程序即駁回再審之訴，亦有違上開規定，爰提起本件再審之
    訴等語，並聲明：1.聲明不服之本院97年度聲再字第5 號民
    事判決應為廢棄；2.就本事件本院96年度聲再字第5 號裁定
    ，於民國96年11月14日上午10時言詞辯論期日，依民事訴訟
    法268條之1 第2項，法院以言詞協議簡化爭點『棄置對原前
    裁定判決再審書狀為論據』，以當庭之言詞辯論為據：「就
    臺東縣達仁鄉○○段565-23號土地，再審被告已經具狀陳明
    並無經管權證據，自得確認其土地之經管權不存在，則再審
    原告既已取得登記所有權人公告，應為准予完成登記」。
三、按適用法規顯有錯誤者，得以再審之訴對於確定終局判決聲
    明不服；再審之訴不合法者，法院應以裁定駁回之。再審之
    訴顯無理由者，得不經言詞辯論，以判決駁回之。民事訴訟
    法第496條第1項第1款及第502條分別定有明文。經查：
  (一)再審原告認系爭判決違反最高法院29 年上字第385號判例、
    民事訴訟法第221條第1項、第268條之1 第2項等規定。惟查
    ：本法第221 條「判決，除別有規定外，應本於當事人之言
    詞辯論為之」。觀諸法條文義，係指原則上固應踐行言詞辯
    論程序，然若法律明文規定無須進行言詞辯論者，即不再適
    用第221 條。申言之，如另有其他例外規定，自應適用該規
    定，此際，即不受該法條之拘束，換言之，不經言詞辯論而
    為判決即屬適法，此由最高法院29 年上字第385號判例意旨
    「依民事訴訟法第221條第1項之規定，判決資料之提供，係
    以言詞主義為原則，當事人所為之聲明及陳述，以提供判決
    資料為目的者，除別有規定外，應於言詞辯論中以言詞為之
    ，始為有效，若僅記載於其所提之書狀，尚未以言詞提出者
    ，不得以之為判決之基礎」所揭諸之內涵亦明。從而，本法
    第502 條規定：「再審之訴顯無理由者，得不經言詞辯論，
    以判決駁回之」，即屬第221 條所示之『例外規定』至為灼
    然。準此，系爭判決依本法第502 條規定，未經言詞辯論程
    序而為判決，即無悖法律規定。
  (二)本法第268條之1係就書狀先行程序之訴訟指揮權之規範，係
    居於第二編第一章第二節言詞辯論之準備之體系內，亦即此
    乃言詞辯論程序之訓示規定，如無須進行言詞辯論程序，即
    無適用該法條之餘地。系爭判決依本法第502 條規定，而不
    經言詞辯論程序駁回洵屬有據，已如上述，從而，自無適用
    本法第268條之1第2項之規定。
  (三)綜上，系爭判決駁回再審原告之訴，核予本法規定無違，故
    再審原告執以該判決有適用法規顯有錯誤之情，洵屬無據，
    再審原告提起再審之訴即與本法第496條第1項第1 款規定有
    間，不符提起再審之訴之法定要件，揆諸本法第502條第1項
    規定，應以裁定駁回之。
四、依民事訴訟法第502條第1 項、第95條、第87第1項、第78條
    ，裁定如主文。
中    華    民    國    98    年    6    月    15    日
                  民事庭  審判長法  官  陳兆翔
                                法  官  蔡玉雪
                                法  官  傅曉瑄
以上正本係照原本作成
如對本裁定抗告須於裁定送達後10日內向本院提出抗告狀，並應
繳納抗告費新臺幣1,000元。
中    華    民    國    98    年    6    月    15    日
                                書記官  陳俊吉


司法院資訊處製作；財團法人民間司法改革基金會備份。
